【裁判字號】    90,上易,3056
【裁判日期】    901003
【裁判案由】    侵占等
【裁判全文】
臺灣高等法院刑事判決                            九十年度上易字第三○五六號
    上  訴  人
    即  被  告  乙○○
                甲○○
    共      同
    選任辯護人  田振慶  律師
右上訴人因侵占等案件，不服臺灣板橋地方法院八十八年度易字第二五七八號，中華
民國九十年六月十二日第一審判決（起訴案號：臺灣板橋地方法院檢察署八十七年度
偵字第二四一七五號），提起上訴，本院判決如左：
    主  文
原判決撤銷。
乙○○共同連續意圖為自己不法之所有，而侵占對於業務上所持有之物，處有期徒刑
貳年。附表編號五所示支票背面「高瀛華」署押壹枚、編號六所示支票背面「戴仁澤
」署押壹枚及編號七所示支票背面「丁志強」署押壹枚均沒收。
甲○○共同連續意圖為自己不法之所有，而侵占對於業務上所持有之物，處有期徒刑
柒月，緩刑年。附表編號五所示支票背面「高瀛華」署押壹枚、編號六所示支票背
面「戴仁澤」署押壹枚及編號七所示支票背面「丁志強」署押壹枚均沒收。
    事  實
一、乙○○與甲○○為夫妻關係，乙○○自民國七十九年六月起任職設於台北市○○
    ○路○段三十三號三樓之進龍貿易股份有限公司（下稱進龍公司），擔任會計兼
    出納一職，負責帳務處理及資金調度等工作，為從事業務之人，詎乙○○與甲○
    ○共同基於概括犯意之聯絡，意圖為自己不法之所有，由乙○○利用掌管進龍公
    司帳務及資金調度之便，自八十五年十一月十一日起至八十六年十二月二十四日
    （起訴書誤載為八十六年十二月二十二日）止，共同連續以附表所示之方法（其
    業務上文書登載不實及偽造署押犯行詳如附表）盜領發票人均為進龍公司之支票
    ，並於支票兌現後將領得票款予以侵占入己（侵占之時間、方法、金額詳如附表
    ），侵占數額總計新臺幣（下同）九百四十四萬零六百九十二元，嗣經進龍公司
    查帳始悉上情。
二、案經進龍公司訴請台灣板橋地方法院檢察署檢察官偵查起訴。
    理  由
一、訊據上訴人即被告乙○○坦承右開事實不諱；上訴人即被告甲○○則雖承認有幫
    其妻乙○○領錢之事，惟矢口否認侵占犯行，並辯稱：家用支出皆由乙○○打理
    一切，伊毫不過問，乙○○常加班，伊做外務，常跑外面，偶而幫太太分擔工作
    ，代簽丁志強姓名係依乙○○之指示，絕無偽造署押之故意，否則之後二次提領
    ，不會寫上自己姓名，伊並不知侵占內情云云。
    經查：
  (一)右揭事實，業據告訴人進龍公司指訴歷歷，並有如附表所示之支票十二紙、第一
    商業銀行支票存款對帳單、進龍公司轉帳傳票七紙等件影本在卷可稽。原審並依
    職權向第一商業銀行中崙分行及汐止分行調取進龍公司於該分行之支票存款帳戶
    自八十五年十月至八十六年十二月間之往來紀錄明細，經函覆之往來紀錄，進龍
    公司上開帳戶確於附表所示之時間經人提示附表所示之支票，並支出附表所示之
    金額，此有第一商業銀行中崙分行八十八年九月二日一崙字第一二號函附之支
    票存款明細分類表及同行汐止分行八十八年八月十七日一汐字第九十八號函附之
    支票存款往來明細附卷足參。雖被告乙○○另辯以：其事後有回補部分金額，但
    因伊未製作回補之傳票，進龍公司未配合對帳，致無法查出真正回補之數額云云
    ，惟侵占罪為即成犯，於侵占行為完畢即為既遂，縱令事後將侵占之金額返還，
    亦無礙於侵占罪之成立。
  (二)被告甲○○雖否認有侵占犯行，惟其承認確有幫被告乙○○提領票款之事實，並
    於坦承於附表編號七所示之支票背面簽寫丁志強之名。其與被告乙○○係夫妻，
    明知乙○○在進龍公司擔任會計兼出納一職，而乙○○所交付請其至銀行提領之
    支票，亦均屬進龍公司為發票人之支票（即附表編號七、十、十一所示之支票）
    其理應知悉該等票據係公司業務上之用，該等票款之給付對象，或為公司業務往
    來之客戶，或為公司內部轉帳之用，是該等支票應直接交付予客戶或存入應轉帳
    之帳戶內，乙○○竟委其直接至銀行兌領現金，且三次所兌領之金額共計二百五
    十萬元，數額之多，其豈有不生疑竇而加以詢問乙○○之理。再者，被告乙○○
    於原審調查時供稱「（問：有無挪用錢？）領回來，我有暫時挪用，但是我有回
    補回去，我暫時挪用時，有時放在我的銀行帳戶，有時候先繳房屋貸款、水電、
    會錢。」（見原審卷第三十一頁），是乙○○所盜領侵占之金錢，除存於其所有
    之銀行帳戶外，餘則均為家用之支出，則被告甲○○豈有不知之理。被告甲○○
    於偵查中亦坦陳有匯款予表弟媳婦王禎葴（見偵卷第一二一頁反面），並有第一
    銀行匯款申請書代收入傳票在卷可佐，查該匯款日即為附表編號七之領款時間，
    顯示被告亦有處分該領用款之事實，是其與被告乙○○有共同侵占業務上持有之
    財物，且互有犯意之聯絡甚明。從而，被告甲○○上開辯解，屬卸責之詞，不足
    採信，其犯行堪以認定，應依法論科。
二、查被告乙○○為進龍公司之會計兼出納，係從事公司帳務處理及資金調度等業務
    之人，而公司傳票，為會計憑證，又被告等在支票背面背書以他人名義表示領款
    之意，係偽造私文書。是核被告乙○○、甲○○所為，均係犯刑法第三百三十六
    條第二項之業務侵占罪、第二百十六條、第二百十條行使偽造私文書罪、商業會
    計法第七十一條第一款之罪。被告乙○○係主辦會計之人員，其以明知為不實之
    事項，填製會計憑證，係犯商業會計法第七十一條第一款之罪，公訴人誤為業務
    登載不實文書罪，尚有未合，爰於不妨礙事實同一之範圍內，變更起訴法條。又
    被告乙○○利用不知情之王珠蓮，製作內容不實而登載於如附表編號一、二、三
    、五、七所示之傳票，及利用不知情之劉吳春娥盜領如附表編號二、九所示之票
    款，為間接正犯。被告乙○○、甲○○就上開犯行，互有犯意聯絡及行為分擔，
    為共同正犯，雖被告甲○○非從事業務之人，惟依刑法第三十一條第一項之規定
    ，其與被告乙○○共同實施侵占及制作不實會憑證犯行，仍以共犯論。又被告乙
    ○○、甲○○偽造私文書之低度行為，應為行使之高度行為吸收，不另論罪。所
    犯多次侵占、行使私文書及違反商業會計法之犯行，時間緊接，方法相同，觸犯
    構成要件相同之罪，顯係基於概括犯意反覆為之，均應依連續犯之規定，分別論
    以一罪，並均加重其刑。所犯上開三罪間，有方法結果之牽連關係，應從一重之
    業務侵占罪處斷。公訴人就被告行使私文書犯行，雖未據起訴，惟此部分與起訴
    之犯罪事實，有裁判上一罪之牽連犯關係，為起訴效力所及，本院自得併予審理
    。原審論處被告罪刑本非無見，惟被告填製不實之會計憑證，係犯商業會計法第
    七十一條第一款，原判決誤為犯業務登載不實文書罪；又被告在支票背面以他人
    名義背書領款，係犯偽造私文書罪，原判決誤為偽造署押罪，均有未洽。被告甲
    ○○上訴否認犯罪，被告乙○○上訴意旨指摘原判決量刑過重，雖均無理由，惟
    原判決既有可議，仍屬無可維持，自應由本院將原判決撤銷。爰分別審酌被告乙
    ○○、甲○○之品行、犯罪之動機、目的、手段、所生危害、犯後態度及事後已
    償還告訴人二百二十萬元，而被告甲○○雖曾參與提領票款三次，因就本案尚非
    首謀造意者，涉案程度較輕等一切情狀，各量處如主文所示之刑。末查，被告甲
    ○○前未曾受有期徒刑以上刑之宣告，有臺灣高等法院檢察署刑案紀錄簡覆表在
    卷可徵，其因一時思慮欠周致觸犯刑章，事後亦出面與告訴人洽商還款事宜，其
    經此偵審科刑教訓之後，已足收警惕之效，當無再犯之虞，是本院認對其所宣告
    之刑，以暫不執行為適當，爰依刑法第七十四條第一款之規定宣告緩刑三年，以
    勵自新。附表編號五所示支票背面「高瀛華」署押一枚、編號六所示支票背面「
    戴仁澤」署押一枚及編號七所示支票背面「丁志強」署押一枚，應依刑法第二百
    十九條之規定均予沒收。
三、公訴意旨另以被告乙○○、甲○○於八十六年九月二十四日利用償還進輪公司貨
    款名義，開立八十六年六月十九日期，支票號碼 JA0000000，票面金額五百萬元
    ，付款人第一商業銀行中崙分行之支票，而盜領侵占進龍公司五百萬元，因認被
    告乙○○、甲○○有連續犯刑法第三百三十六條第二項罪嫌等語。訊據被告乙○
    ○、甲○○否認有侵占該筆款項犯行，被告乙○○辯稱該支票並未兌現等語。經
    查，前揭支票未經兌領一節，為告訴人所不爭執，且依上開第一商業銀行中崙分
    行八十八年九月二日一崙字第一二號函附之支票存款明細分類表，亦無該紙支
    票經提領之紀錄，有該函在卷可稽，是被告乙○○上開辯稱為可採信。前揭支票
    既未經提示兌領，被告乙○○、甲○○自無侵占之可能，此部分不能證明被告乙
    ○○、甲○○犯罪，惟公訴意旨認此部分與前開論罪部分，有連續犯之裁判上一
    罪關係，本院就此部分不另為無罪之諭知。
據上論斷，應依刑事訴訟法第三百六十九條第一項前段、第三百六十四條、第二百九
十九條第一項前段、第三百條，商業會計法第七十一條第一款、刑法第十一條前段、
第二十八條、第五十六條、第三百三十六條第二項、第二百十六條、第二百十條、第
五十五條、第三十一條第一項、第七十四條第一款、第二百十九條，罰金罰鍰提高標
準條例第一條前段，判決如主文。
本案經檢察官謝英民到庭執行職務。
中      華      民      國      九十      年      十      月      三    日
                              臺灣高等法院刑事第五庭
                                  審判長法  官  曾  德  水
                  法  官  林  立  華
                                        法  官  楊  貴  雄
右正本證明與原本無異。
如不服本判決應於收受送達後十日內向本院提出上訴書狀，其未敘述上訴之理由者並
得於提起上訴後十日內向本院補提理由書（均須按他造當事人之人數附繕本）。
                                        書記官  林  淑  貞
中      華      民      國      九十      年      十      月      八    日
附錄：本判決論罪科刑法條全文
刑法第三百三十六條：
一對於公務上或因公益所持有之物，犯前條第一項之罪者，處一年以上七年以下有期
  徒刑，得併科五千元以下罰金。
二對於業務上所持有之物，犯前條第一項之罪者，處六月以上五年以下有期徒刑，得
  併科三千元以下罰金。
三前二項之未遂犯罰之。
刑法第二百十條：
  偽造、變造私文書，足以生損害於公眾或他人者，處五年以下有期徒刑。
刑法第二百十六條：
  行使第二百十條至第二百十五條之文書者，依偽造、變造文書或登載不實事項或使
  登載不實事項之規定處斷。
商業會計法第七十一條第一款：
  商業負責人、主辦及經辦會計人員或依法受託代他人處理會計事務之人員
  有左列情事之一者，處五年以下有期徒刑、拘役或科或併科新台幣十五萬
  元以下罰金：
  一以明知為不實之事項，而填製會計憑證或記入帳冊者。
附表：
┌─┬─────┬───────────┬─────┬─────┬───┐
│編│侵占時間即│方法                  │提示之支票│侵占之金額│備  註│
│號│提示下列支│                      │          │即票面金額│      │
│  │票時間    │                      │          │（新台幣）│      │
├─┼─────┼───────────┼─────┼─────┼───┤
│一│八十五年十│乙○○明知進龍公司實際│發票日85年│七十萬元。│上開傳│
│  │一月十一日│並無支付下列款項，竟委│11月11日、│          │票業經│
│  │          │由不知情之王珠蓮（進龍│支票號碼LA│          │乙○○│
│  │          │公司職員）於八十五年十│0000000、 │          │銷毀。│
│  │          │一月十一日製作內容不實│票面金額七│          │      │
│  │          │之預付款科目，而登載於│十萬元、付│          │      │
│  │          │其業務上作成之傳票，足│款人第一商│          │      │
│  │          │以生損害於進龍公司，再│業銀行汐止│          │      │
│  │          │由乙○○持該傳票向公司│分行。    │          │      │
│  │          │領得下列支票而行使之，│          │          │      │
│  │          │並持該支票至銀行提示後│          │          │      │
│  │          │，將兌領之票款予以侵占│          │          │      │
│  │          │入己。                │          │          │      │
├─┼─────┼───────────┼─────┼─────┼───┤
│二│八十五年十│乙○○明知進龍公司實際│發票日85年│五十四萬零│上開傳│
│  │一月十九日│並無支付下列款項，竟委│11月19日、│六百九十二│票業經│
│  │          │由不知情之王珠蓮於八十│支票號碼JA│元        │乙○○│
│  │          │五年十一月十九日製作內│0000000、 │          │銷毀。│
│  │          │容不實之預付款科目，而│票面金額五│          │      │
│  │          │登載於其業務上作成之傳│十四萬零六│          │      │
│  │          │票，足以生損害於進龍公│百九十元、│          │      │
│  │          │司，再由乙○○持該傳票│付款人第一│          │      │
│  │          │向公司領得下列支票而行│商業銀行中│          │      │
│  │          │使之，並將該支票交予劉│崙分行。  │          │      │
│  │          │吳春娥代其向銀行提示，│          │          │      │
│  │          │劉吳春娥於領得票款再轉│          │          │      │
│  │          │交予乙○○。          │          │          │      │
├─┼─────┼───────────┼─────┼─────┼───┤
│三│八十五年十│乙○○明知進龍公司實際│發票日85年│五十萬元。│上開傳│
│  │二月二十日│並無支付下列款項，竟委│12月20日、│          │票業經│
│  │          │由不知情之王珠蓮於八十│支票號碼LA│          │乙○○│
│  │          │五年十二月二十日製作內│0000000、 │          │銷毀。│
│  │          │容不實之預付款科目，而│票面金額五│          │      │
│  │          │登載於其業務上作成之傳│十萬元、付│  │      │
│  │          │票，足以生損害於進龍公│款人第一商│          │      │
│  │          │司，再由乙○○持該傳票│業銀行汐止│          │      │
│  │          │向公司領得下列支票而行│分行。    │          │      │
│  │          │使，並持該支票至銀行提│          │          │      │
│  │          │示，將兌領之票款予以侵│          │          │      │
│  │          │占入己。              │          │          │      │
├─┼─────┼───────────┼─────┼─────┼───┤
│四│八十六年三│乙○○利用進龍公司內部│發票日86年│八十萬元。│      │
│  │月二十七日│帳戶轉帳之便，將公司開│ 3月27日、│          │      │
│  │          │立應轉入公司於第一商業│支票號碼LA│          │      │
│  │          │銀行中崙分行之帳戶內之│0000000、 │          │      │
│  │          │下列支票，由其持該支票│票面金額八│          │      │
│  │          │至銀行提示後，未轉存上│十萬元、付│          │      │
│  │          │開中崙分行帳戶內，而將│款人第一商│          │      │
│  │          │兌領之票款予以侵占入己│業銀行汐止│          │      │
│  │          │。                    │分行。    │          │      │
├─┼─────┼───────────┼─────┼─────┼───┤
│五│八十六年四│乙○○明知進龍公司實際│發票日86年│六十萬元。│上開傳│
│  │月十九日  │並無支付下列款項，竟委│ 4月18日、│          │票業經│
│  │          │由不知情之王珠蓮於八十│支票號碼LA│          │乙○○│
│  │          │六年四月十八日製作內容│0000000、 │          │銷毀。│
│  │          │不實之預付款科目，而登│票面金額六│          │      │
│  │          │載於其業務上作成之傳票│十萬元、付│          │      │
│  │          │，足以生損害於進龍公司│款人第一商│          │      │
│  │          │，再由乙○○持該傳票向│業銀行汐止│          │      │
│  │          │公司領得下列支票而行使│分行。    │          │      │
│  │          │，並持該支票至銀行提示│          │      │      │
│  │          │，且偽以高瀛華名義提示│          │          │      │
│  │          │支票，而於支票背面偽造│          │          │      │
│  │          │高瀛華署押表示為領款人│          │          │      │
│  │          │之意，足生損害於高瀛華│          │          │      │
│  │          │，並於領得票款後予以侵│          │          │      │
│  │          │占入己。              │          │          │      │
├─┼─────┼───────────┼─────┼─────┼───┤
│六│八十六年六│乙○○利用公司欲償還進│發票日86年│五十萬元。│上開傳│
│  │月七日    │輪汽車工業公司（下稱進│ 4月30日、│          │票業經│
│  │          │輪公司）貨款，將原應給│支票號碼LA│          │乙○○│
│  │          │付予進輪公司之下列支票│0000000、 │          │銷毀。│
│  │          │，並未交付予進輪公司，│票面金額五│          │      │
│  │          │竟持該支票至銀行提示，│十萬元、付│          │      │
│  │          │並偽以戴仁澤名義提示支│款人第一商│          │      │
│  │          │票，而於支票背面偽造戴│業銀行汐止│          │      │
│  │          │仁澤署押表明為領款人之│分行。    │          │      │
│  │          │意，足以生損害於戴仁澤│          │          │      │
│  │          │，於領得票款後予以侵占│          │          │      │
│  │          │入己。                │          │          │      │
├─┼─────┼───────────┼─────┼─────┼───┤
│七│八十六年六│乙○○明知進龍公司實際│發票日86年│五十萬元。│上開傳│
│  │月七日    │並無支付下列款項，竟委│ 6月 7日、│          │票業經│
│  │          │由不知情之王珠蓮於八十│支票號碼LA│          │乙○○│
│  │          │六年六月 七 日製作內容│0000000、 │          │銷毀。│
│  │          │不實之預付款科目，而登│票面金額五│          │      │
│  │          │載於其業務上作成之傳票│十萬元、付│          │      │
│  │          │，足以生損害於進龍公司│款人第一商│          │      │
│  │          │，再由乙○○持該傳票向│業銀行汐止│          │      │
│  │          │公司領得下列支票而行使│分行。    │          │      │
│  │          │之，並將支票交由甲○○│          │          │      │
│  │          │至銀行提示，甲○○則偽│          │          │      │
│  │          │以丁志強名義提示支票，│          │          │      │
│  │          │而於支票背面偽造丁志強│          │          │      │
│  │          │署押表示為領款人之意，│          │          │      │
│  │          │足以生損害於丁志強，並│          │          │      │
│  │          │於領得票款後交予乙○○│          │          │      │
│  │          │。                    │          │          │      │
├─┼─────┼───────────┼─────┼─────┼───┤
│八│八十六年六│乙○○利用公司欲償還進│發票日86年│一百五十萬│      │
│  │月二十日  │輪公司貨款，將原應給付│ 6月19日、│元。      │      │
│  │  │予進輪公司之下列支票，│支票號碼LA│          │      │
│  │          │未交付給進輪公司，竟持│0000000、 │          │      │
│  │          │該支票至銀行提示，並於│票面金額一│          │      │
│  │          │領得票款後予以侵占入己│百五十萬元│          │      │
│  │          │。                    │、付款人第│          │      │
│  │          │                      │一商業銀行│          │      │
│  │          │                      │汐止分行。│          │      │
├─┼─────┼───────────┼─────┼─────┼───┤
│九│八十六年六│乙○○利用公司欲償還進│發票日86年│一百萬元。│      │
│  │月二十五日│輪公司貨款，將原應給付│ 6月19日、│          │      │
│  │          │予進輪公司之下列支票，│支票號碼LA│          │      │
│  │          │未交付予進輪公司，而將│0000000、 │          │      │
│  │          │該支票交由不知情之劉吳│票面金額一│          │      │
│  │          │春娥代其向銀行提示，於│百萬元、付│          │      │
│  │          │劉吳春娥領得票款後再轉│款人第一商│          │      │
│  │          │交予乙○○。          │業銀行汐止│          │      │
│  │          │                      │分行。    │          │      │
├─┼─────┼───────────┼─────┼─────┼───┤
│十│八十六年七│乙○○利用進龍公司內部│發票日86年│一百萬元。│      │
│  │月二十二日│帳戶轉帳之便，將公司開│ 7月21日、│          │      │
│  │          │立應轉入公司於第一商業│支票號碼JA│          │      │
│  │          │銀行汐止分行之帳戶內之│0000000、 │          │      │
│  │          │下列支票，交由甲○○至│票面金額一│          │      │
│  │          │銀行提示，惟其未將該支│百萬元、付│          │      │
│  │          │票轉存至上開汐止分行帳│款人第一商│          │      │
│  │          │戶內，而將兌領之票款交│業銀行中崙│          │      │
│  │          │予乙○○。            │分行。    │          │      │
├─┼─────┼───────────┼─────┼─────┼───┤
│十│八十六年九│乙○○利用公司欲償還進│發票日86年│一百萬元。│      │
│一│月二十四日│輪公司貨款，將原應給付│ 9月24日、│          │      │
│  │          │予進輪公司之下列支票，│支票號碼LA│          │      │
│  │          │未交付予進輪公司，而將│0000000、 │          │      │
│  │          │該支票交由甲○○至銀行│票面金額一│          │      │
│  │          │提示，於甲○○領得票款│百萬元、付│          │      │
│  │          │後交予乙○○。        │款人第一商│          │      │
│  │          │                      │業銀行汐止│          │      │
│  │          │                      │分行。    │          │      │
├─┼─────┼───────────┼─────┼─────┼───┤
│十│八十六年十│乙○○利用進龍公司內部│發票日86年│八十萬元。│      │
│二│二月二十四│帳戶轉帳之便，將公司開│12月23日、│          │      │
│  │日        │立應轉入公司於第一商業│支票號碼LA│          │      │
│  │          │銀行中崙分行之帳戶內之│0000000、 │          │      │
│  │          │下列支票，由其持該支票│票面金額八│          │      │
│  │          │至銀行提示，未轉存於上│十萬元、付│          │      │
│  │          │開中崙分行帳戶內，而將│款人第一商│          │      │
│  │          │兌領之票款侵占入己。  │業銀行中崙│          │      │
│  │          │                      │分行。    │          │      │
├─┴─────┴───────────┴─────┴─────┴───┤
│侵占金額共九百四十四萬零六百九十二元。                                │
└───────────────────────────────────┘


司法院資訊處製作；財團法人民間司法改革基金會備份。
